【裁判字號】    89,家上,77
【裁判日期】    890725
【裁判案由】    確認離婚無效
【裁判全文】
臺灣高等法院民事判決  八十九年度家上字第七十七號
      上  訴  人  甲○○
      訴訟代理人  曾丁壽律師
      被上訴人    乙○○      住台北縣新莊市○○路九八號三樓
右當事人間，因確認離婚無效事件，上訴人對於中華民國八十八年十二月三十一日臺
灣板橋地方法院八十八年度婚字第六四一號第一審判決提起上訴，本院判決如左：
    主      文
原判決廢棄。
被上訴人在第一審之訴駁回。
第一、二審訴訟費用由被上訴人負擔。
    事      實
甲、上訴人方面：
壹、聲明：
一、原判決廢棄。
二、被上訴人在第一審之訴駁回。
三、第一、二審訴訟費用，均由被上訴人負擔。
貳、陳述：
    除與原判決記載相同者，予以引用外，另行補充陳述略以：
一、按證人在兩願離婚之證書上簽名，固無須於該證書作成同時為之（最高法院四十
    二年台上字第一ＯＯ一號判例參照）。惟既稱證人，自須對於離婚之協議在場聞
    見，或知悉當事人間有離婚之協議，始足當之（最高法院六十九年五月二十日第
    十次民事庭會議決議參照）。
二、原審判決理由略謂「－－－陳郭喜露未於協議離婚時在場親自見聞，僅係於協議
    之前依憑被告（即上訴人）片面之電話請託，而同意為協議離婚之證人，其從未
    曾看過原告（即被上訴人）或和原告交談過，亦未於協議離婚時在場親自見聞，
    自不知他方（即原告）之真意，如何能證明原告之真意，是證人陳郭喜露即無從
    確知兩造是否有離婚之合意－－－」云云。
三、查被上訴人於其起訴狀略謂「－－－從起訴人進陳再賢律師事務所與被起訴人（
    即上訴人）協議離婚談判中，至雙方合意，同意離婚，各自用印－－－」，顯然
    雙方於在協議離婚書用印前，已談妥離婚之條件，亦即雙方已有離婚之合意。上
    訴人因陳再賢律師說要另一個見證人，即問其可否找你太太，陳再賢律師即打電
    話給其太太陳郭喜露，說明雙方已談好離婚條件，要其當另一證人，上訴人過沒
    多久，亦打電話給陳郭喜露，說要與被上訴人辦理離婚，雙方條件已談好，請其
    當證人，陳郭喜露說好，但有事不能過來，事務所有印章可蓋。證人陳郭喜露八
    十八年十二月七日在原審亦證稱：我先生有打電話說要辦理協議離婚，少一個證
    人，呂小姐隨後打電話給我，說問我是否陳太太，我說是，他說現在我先生之事
    務所要辦理協議離婚，要我當證人，是我先生的客戶，所以我說好，因此由以上
    證人陳郭喜露之證言可知，其本人雖未於八十八年八月九日雙方離婚之日期，親
    自到場與兩造離婚當事人同時用印，但已因上訴人及陳再賢律師之電話聯絡，知
    悉雙方有離婚之合意，才會同意將留在事務所之印章，在協議離婚書蓋用，否則
    陳郭喜露亦不敢隨便任由他人蓋用印章，造成困擾。證人陳郭喜露因已確實知悉
    兩造離婚之合意，其在協議離婚書之印章雖非親自在場蓋用，參諸前述說明，應
    不影響離婚之效力，原審未審酌及此，而為不利上訴人之認定，實有適用法則不
    當之重大之違法。
四、再查被上訴人於婚姻關係存續中，有暴力慣行，令上訴人無法忍受，為求達到離
    婚目的，不惜答應被上訴人給付金錢之請求，於辦妥離婚後確曾付給被上訴人五
    十萬元，但為給被上訴人保留其男性之尊嚴，始未列明於離婚協議書，詎被上訴
    人竟於事後反悔，意圖藉此次訴訟達到其再次金錢需索之目的，被上訴人之居心
    ，實已圖窮而匕見，雙方已無繼續維持婚姻關係之可能，原審判決實難令上訴人
    甘服。
乙、被上訴人方面：
壹、聲明：
一、上訴駁回。
二、第二審訴訟費用由上訴人負擔。
貳、陳述：
    除與原判決記載相同者，予以引用外，另行補充陳述略以：
一、本件協議離婚之證人之一陳再賢律師，在原審八十八年十一月二日證稱：女方（
    即上訴人）是來過後十分鐘，才打電話到家中給我太太（即證人陳郭喜露）。另
    一證人陳郭喜露在原審八十八年十二月七日證稱：我先生（即證人陳再賢律師）
    打電話過後沒多久，上訴人打電話說要我當見證人，上訴人先生（即被上訴人）
    沒有跟我通電話等語。上訴人在原審八十八年十一月二日亦稱：我是下午一點到
    事務所，我打電話給律師太太，請他當證人，律師要開庭，先把協議書打好，後
    來被上訴人才到－－－等語。綜上述緣由，得知證人陳再賢律師與上訴人打電話
    請求另一證人陳郭喜露，請其當證人的時間，是為下午一點至一點十分，然被上
    訴人下午一點十分時，並未到達現場（陳再賢律師事務所）。何來如上訴狀所言
    ，上訴人因陳再賢律師說要另一個見證人，即問其可否找你太太，陳再賢律師即
    打電話給其太太說明雙方已談好離婚條件，要其當另一見證人，上訴人過後沒多
    久，亦打電話給陳郭喜露，說要與被上訴人辦理離婚，雙方條件已談好等語。－
    －－」所言不實。
二、民法第一千零五十條，所謂二人以上證人之簽名，故不限於作成離婚證書時為之
    ，亦不限於離婚時在場之人，始得為證人，然究難謂非親見或親聞，雙方當事人
    確有離婚真意之人，亦得為證人（最高法院六十八年台上字第三七九二號判例參
    照）。本件證人陳郭喜露，依憑陳再賢律師與上訴人片面之詞，而簽名於離婚證
    書，未曾親聞或親見被上訴人確有離婚之真意，既為原審所認定之事實，固難認
    兩造間之協議離婚證書，已具備法定方式，而生離婚之效力。
    理      由
一、被上訴人起訴主張：上訴人原係被上訴人之配偶，民國八十八年八月九日於台北
    市○○○路○段一五○號九樓之三陳再賢律師事務所協議離婚時，協議離婚書上
    之見證人陳郭喜露並未在場見、聞，核與民法第一千零五十條規定兩願離婚之法
    定方式不符，自不生離婚效力，上訴人否認兩造間之婚姻關係存在，被上訴人有
    請求確認之法律上利益，為此，求為確認兩造間之婚姻關係存在之判決。
二、上訴人則以：被上訴人於前揭時、地與上訴人協議離婚時，雖見證人陳郭喜露並
    未在場，惟見證人之一陳再賢律師係於兩造達成離婚協議後，因欠缺證人之一，
    陳律師於上訴人央求下，以電話聯絡其妻陳郭喜露為證人之一，經陳郭喜露同意
    後，再由上訴人於電話中向其訴說原委，陳郭喜露雖表示無法到場，但願以留置
    在陳律師事務所之印章用印證明，顯示其已知悉兩造有離婚之合意，且為離婚之
    登記，兩造之婚姻關係已因協議離婚而不存在，被上訴人之請求於法無據等語資
    為抗辯。
三、被上訴人主張上訴人原係被上訴人之配偶，民國八十八年八月九日於台北市○○
    ○路○段一五○號九樓之三陳再賢律師事務所協議離婚時，協議離婚書上之見證
    人陳郭喜露並未在場等事實，為上訴人所不爭執，且有協議離婚書影本、兩造之
    戶籍謄本在卷為憑，並經證人陳再賢、陳郭喜露於原審分別到場結證屬實。被上
    訴人主張之上開事實，應堪信為真實。
四、按：兩願離婚，應以書面為之，有二人以上證人之簽名並應向戶政機關為離婚之
    登記。民法第一千零五十條定有明文。又：民法第一千零五十條僅規定兩願離婚
    應以書面為之，並應有二人以上證人之簽名，並無證人須與當事人素相熟識之限
    制，故簽名於離婚書面之證人，縱與當事人素不相識，兩願離婚之效力亦不因此
    而受影響。最高法院二十八年度上字第三五三號亦著有判例，且證人在兩願離婚
    之證書上簽名，固無須於該證書作成同時為之（最高法院四十二年台上字第一Ｏ
    Ｏ一號判例）。惟既稱證人，自須對於離婚之協議在場聞見，或知悉當事人間有
    離婚之協議，始足當之。最高法院六十九年五月二十日第十次民事庭會議決議 (
    二) 可資參照。經查上訴人於八十八年八月九日，以電話要約被上訴人前往陳再
    賢律師事務所商議離婚事宜，被上訴人依約前往，於與上訴人達成協議離婚之合
    意，並於協議離婚書上蓋章之事實，為被上訴人所不爭執，且為被上訴人起訴時
    所陳述之事實，有起訴狀足稽。被上訴人所爭執者為見證人陳郭喜露，於兩造商
    議離婚時，並不在場，又不熟識被上訴人，何以知悉被上訴人有離婚之合意。惟
    查：兩造協議離婚書上之見證人，係於上訴人於到達陳律師事務所後，由陳律師
    電話徵求為離婚證人之意願，經其同意後，再由上訴人以電話央求陳郭喜露為離
    婚之證人等事實，業據證人陳再賢、陳郭喜露分別於原審到場結證屬實，而兩造
    亦係於離婚條件談妥，合意離婚後始於協議離婚書上蓋章用印，並辦理離婚登記
    等事實，亦為被上訴人所不爭執，且有兩造之戶籍謄本足稽。
五、綜上所陳，兩造協議離婚書上之見證人陳郭喜露，雖與被上訴人未曾謀面，但已
    知悉兩造間有離婚之協議，且兩造確已合意協議離婚，並辦理離婚登記，依前揭
    法條規定、最高法院之判例、決議，兩造之離婚協議，已具備法定方式，應生離
    婚之效力，兩造之婚姻關係，已因離婚而不存在。被上訴人訴請確認兩造婚姻關
    係存在，自非有據，原審未為詳予勾稽前揭判例、決議意旨，而為被上訴人勝訴
    之判決，容有未洽，上訴意旨指摘原判決不當，求予廢棄，非無理由，應由本院
    予以廢棄改判如主文第二項所示。
據上論結，本件上訴為有理由，爰判決如主文。
中      華      民      國    八十九    年      七      月    二十五   日
                                民事第六庭
                                    審判長法  官  吳  欲  君
                                          法  官  藍  文  祥
                                          法  官  陳  博  享
右正本係照原本作成。
如不服本判決，應於收受送達後二十日內向本院提出上訴書狀，其未表明上訴理由者
，應於提出上訴後二十日內向本院補提理由書狀（均須按他造當事人之人數附繕本）
上訴時應提出委任律師或具有律師資格之人之委任狀；委任有律師資格者，另應附具
律師及格證書及釋明委任人與受任人有民事訴訟法第四百六十六條之一第一項但書或
第二項（詳附註）所定關係之釋明文書影本。
中      華      民      國    八十九    年      七      月    二十七    日
                                          書記官  鄭  靜  如
附註：
民事訴訟法第四百六十六條之一（第一項、第二項）：
對於第二審判決上訴，上訴人應委任律師為訴訟代理人。但上訴人或其法定代理人具
有律師資格者，不在此限。
上訴人之配偶、三親等內之血親、二親等內之姻親，或上訴人為法人、中央或地方機
關時，其所屬專任人員具有律師資格並經法院認為適當者，亦得為第三審訴訟代理人
。


司法院資訊處製作；財團法人民間司法改革基金會備份。
